【裁判字號】    99,上訴,1516
【裁判日期】    990729
【裁判案由】    恐嚇等
【裁判全文】
臺灣高等法院刑事判決                99年度上訴字第1516號
上  訴  人
即  被  告  乙○○
上列上訴人因恐嚇等案件，不服臺灣新竹地方法院97年度訴字第
991號，中華民國99年3月19日第一審判決（起訴案號：臺灣新竹
地方法院檢察署96年度偵字第7473號、97年度偵緝字第280號）
，提起上訴，本院判決如下：
    主  文
上訴駁回。
    事  實
一、乙○○曾於民國86年間，因違反麻醉藥品管理條例案件，經
    臺灣高等法院於86年12月16日，以86年度上易字第4727號判
    決判決有期徒刑2 年確定；又於同年間因竊盜案件，經臺灣
    高等法院於86年12月16日，以86年度上易字第3866號判決判
    處有期徒刑1年8月確定；再於87年間因竊盜案件，經臺灣新
    竹地方法院於87年8月6日，以86年度易字第2046號判決判處
    有期徒刑1年1 0月確定，嗣上開3罪經臺灣新竹地方法院於
    87 年10月19日，以87年度聲字第1228號裁定定應執行有期
    徒刑5年確定，自87年3月17日入監執行，於89年6月5日因縮
    短刑期假釋出監，惟其於91年假釋期間，另犯竊盜、偽造文
    書及贓物等案件，經臺灣高等法院於91年10月23日，以91年
    度上易字第2343號判決分別判處有期徒刑1年10月、6月及4
    月，定應執行有期徒刑2年5月確定，其上開假釋因此遭到撤
    銷，應執行殘刑有期徒刑2年5月9日，自91年10月23日接續
    執行上開刑期，於95年10月5日縮短刑期假釋出監，於96年5
    月11日假釋期滿未經撤銷視為已執行完畢，其不知悔改。
二、乙○○與丙○○（原名詹賢姿）於96年間曾短暫交往，2 人
    交往期間，乙○○陸續提供約新臺幣（下同）10萬元予丙○○花用，惟丙○○於另名男友甲○○出監後，向乙○○表明
    分手之意思，乙○○雖表示同意，但心有未甘，明知上開款
    項係其自願提供，非丙○○向其借貸，竟以索討欠款名義，
    要求丙○○返還先前提供花費之整數10萬元，丙○○雖認並
    未積欠乙○○債務，然因乙○○屢屢追討，丙○○復無資力
    處理，僅能暫時躲避乙○○，甲○○知悉上情後，曾向丙○○表明願為丙○○給付款項之意思，乙○○聞訊轉向甲○○
    索討，嗣後乙○○取得甲○○（關於恐嚇取財甲○○部分，
    經原審判決有期徒刑一年二月，經乙○○於本院撤回上訴而
    確定）簽發之如附表編號一、二之本票後，因甲○○未依協
    議給付款項，明知其與丙○○間並無債權債務關係，為使丙○○簽發本票，作為丙○○積欠其債務之憑證，且可供作向
    甲○○索討款項之依據，於96年12月9日7時許，在丙○○位
    在新竹縣竹北市○○街103巷196弄126號住處前找到丙○○
    後，徵得丙○○同意，駕駛其所有之上開自用小客車附載丙○○至上址住處後山某處洽談時，要求丙○○簽發10萬元之
    本票供予收執，經丙○○拒絕後，竟另行起意，基於恐嚇取
    財之犯意，在其上開自用小客車內，向丙○○恫稱：不簽立
    本票，放火燒妳家等語，致丙○○心生畏懼，足以生危害於
    丙○○生命、身體、財產之安全，遂應允簽發如附表編號五
    所示之本票及款項借用證各1張交予乙○○，而乙○○除占
    有該紙本票外，並因丙○○簽發之款項借用證，取得對丙○○主張返還欠款之不法利益。
三、嗣經甲○○、丙○○分別報警處理，警方於96年12月12日20
    時30分許，趁甲○○邀約乙○○至新竹縣竹北市○○○路18
    5號前取款時，當場逮捕乙○○並扣得如附表編號一、三、
    四所示之物及如附表編號五所示之本票，而查悉上情。
四、案經丙○○訴由新竹縣警察局報請臺灣新竹地方法院檢察署
    檢察官偵查起訴。
    理  由
壹、程序部分：
    按被告以外之人於審判外之言詞或書面陳述，除法律有規定
    者外，不得作為證據；被告以外之人於審判外之陳述，雖不
    符合同法第159條之1至第159條之4之規定，但經當事人於審
    判程序同意作為證據，法院審酌該言詞陳述或書面陳述作成
    時之情況，認為適當者，亦得為證據，刑事訴訟法第159條
    第1項及第159條之5分別定有明文。本件判決所引用被告以
    外之人於審判外之陳述（包含書面陳述），雖屬傳聞證據，
    惟被告於原審及本院準備程序同意作為證據，本院審酌上開
    證據資料製作時之情況，尚無違法不當之瑕疵，亦認為以之
    作為證據應屬適當，依刑事訴訟法第159條之5第1項規定，
    應認均有證據能力，合先敘明。
貳、實體部分：
一、訊據被告乙○○固坦認於取得甲○○簽發之本票後，因甲○○未依約給付款項，乃找到告訴人丙○○，並取得告訴人丙○○簽發如附表所示之本票之事實，惟矢口否認有何恐嚇取
    財之犯行，辯稱：丙○○確曾欠我錢，因甲○○說要幫丙○○處理這筆錢，我怕手上沒有證據，甲○○會反悔不還錢，
    才在96年12月4日傍晚徵得丙○○同意簽發本票，我沒有說
    不簽本票要放火燒她家，當時也未要求丙○○簽款項借用證
    ，並無恐嚇取財之行為云云。
二、經查：
（一）上開事實，迭經證人即告訴人丙○○於警詢時證稱：乙○○於96年12月9日7時許，再度約我到我家路口商量，我上
      車之後便往我家山上開去，除了恐嚇我之外，還強迫我簽
      下商業本票10萬元及借據10萬元才肯讓我回家等語（見偵
      字卷第74 73號卷第24頁）、於偵查中證稱：96年12月9日
      乙○○叫我簽本票，當時我要回位在竹北市○○街住處，
      他在外面等我，要我上車，說有事跟我講，不會怎樣，我
      就上車，我上車後，他就開到我住處後的山上，他問我為
      什麼要這樣對他，他很不高興，就拿本票出來，要求我簽
      本票，他是叫我寫，不寫的話會放火燒我家等語明確（見
      偵字卷第7473號卷第12 8頁），並有搜索、扣押筆錄、扣
      押物品目錄表、扣押物品清單各1份（見偵字第7473號卷
      第43至46頁、第70頁）及扣案如附表編號一至二所示之物
      可資佐證。
（二）被告乙○○雖以上開情詞置辯，否認有何恐嚇取財之犯行
      ，惟被告乙○○與告訴人丙○○間，確無債權債務關係存
      在一節，已如前述，是被告乙○○辯稱告訴人丙○○積欠
      其10萬元云云，洵無足採。又被告乙○○於上開事實二所
      載時地確曾恐嚇告訴人丙○○簽具如附表編號五所示之本
      票及借據等情，業經證人丙○○於警詢及偵查中證述明確
      ，而本院經傳訊證人丙○○作證，證人丙○○雖翻異前供
      ，改稱被告乙○○於案發當時未為恐嚇行為云云，然就其
      簽發本票、借據之時間、地點、金額等情，仍一致證稱：
      乙○○係於96年12月9日7時到我位在竹北興海街住處路口
      等我，我們有到我家後面山上，他要我簽10萬元的本票及
      借據各1張等語（見本院卷二第41至42頁、第53頁），是
      不論證人丙○○為有利或不利被告乙○○之證述，其對於
      相關案發時、地及所簽署之書據種類之供述既屬一致，足
      見證人丙○○應是據實陳述，堪以採信，被告乙○○辯稱
      係於96年12月4日傍晚簽發本票，並未要求簽具款項借用
      證云云，即無足採。
（三）就被告乙○○有無恐嚇告訴人丙○○之情，證人丙○○於
      原審審理時固改稱：乙○○在後山要我簽本票時沒有對我
      說不寫的話要放火燒我家，他叫我簽我就簽，之前是因為
      甲○○被押走才會說謊誣賴乙○○云云（見原審卷二第42
      頁、第50頁）。然證人丙○○於檢察官詰問時證稱被告乙○○並未恐嚇後，檢察官立即詰問證人丙○○其前後供述
      不一之原因，證人丙○○先證稱：（所以妳在警詢與偵訊
      時所講的都是謊話？）那時候可能是吃藥頭腦不清醒。經
      檢察官追問，證人丙○○再改稱：（但是你當時作證時，
      對於整個案發經過前後，均描述詳細，看不出有吃藥不清
      醒情況？）當時我說謊等語（見原審卷二第42頁），是依
      上開詰問內容，已見證人丙○○編篡理由隨意塘塞之心態
      。又依證人丙○○於本院審理時證稱：（妳在偵訊時也說
      妳沒有欠乙○○錢，是否如此？）有，我有欠他錢。（妳
      當時為何要說妳沒有欠乙○○錢？）因為我沒有跟他借，
      但是我有花掉他的錢。（為何同樣的問題，你今日會做不
      同的回答？）因為我覺得如果這樣子判他有罪，對他不公
      平等語（見原審卷二第42頁）。再稱：因為我跟告訴人甲○○在一起，才跟被告乙○○分開，覺得對不起被告乙○○等語（見原審卷二第47頁），足認證人丙○○刻意維護
      被告乙○○之情，是證人丙○○於本院審理時證稱被告乙○○並無恐嚇云云，是否可信，即值懷疑？另證人丙○○
      於96年12月3日曾因目睹告訴人甲○○遭人強押而前往警
      局作證，果證人丙○○確因告訴人甲○○遭人押走而起意
      說謊誣陷被告乙○○，豈不於該次前往警局應訊時虛構情
      節一併誣告？而證人丙○○既證稱知悉告訴人甲○○簽發
      本票交予被告乙○○收執，其亦認為相關款項即由告訴人
      甲○○清償（見原審卷二第49頁、第52頁），主觀上應是
      認為相關事項已均由甲○○代為處理，豈會順從被告乙○○之請求，自陷日後另遭追索之可能，此由證人丙○○證
      稱怕被告乙○○拿本票向家人要錢，證明證人丙○○於案
      發當時對於簽發本票存有顧忌即足說明（見原審卷二第54
      頁），是如非被告乙○○確曾出言恐嚇，證人丙○○應無
      立即簽發本票及借據之可能，益見證人丙○○於原審審理
      時證述被告乙○○並未恐嚇云云，應為維護被告乙○○之
      說詞，無值採信，應以其於警詢及偵查中之指訴為真。被
      告乙○○於上開時地，確曾恐嚇取得告訴人丙○○簽具如
      附表所示編號五之本票及款項借用證無訛。至被告乙○○
      另供稱其同時簽發30萬元本票交予證人丙○○相互抵制（
      見偵字第7473號卷第13頁），證人丙○○亦附和證稱被告
      乙○○確有簽發30萬元本票云云（見原審卷二第48頁），
      然遍查全卷，未有該紙30萬元本票或存根之相關資料，而
      證人丙○○另證稱該紙30萬元本票已不知去向等語（見原
      審卷二第49頁），果確有該張30萬元本票存在，即為證人
      丙○○日後據以牽制被告乙○○之重要資料，證人丙○○
      斷無不加妥善保管之可能，是證人丙○○此部分證述，無
      足為被告乙○○有利之認定，附此敘明。
（四）綜上，本件被告乙○○所辯無足採信，其無適法權源，以
      恫嚇手段，取得告訴人丙○○簽發如附表編號五所示之本
      票及款項借用證之事實，堪以認定，亦應依法論科。
三、論罪部分：
（一）本票為設權證券，其權利之發生必須作成證券；本票亦屬
      有價證券，其權利之行使或處分必須占有該證券。是本票
      權利之發生、行使及處分既與證券之作成或占有具有不可
      分離之關係，自亦具有「物」之性質，而得為竊盜罪、詐
      欺取財罪、強盜取財罪或恐嚇取財罪等犯罪之客體，非僅
      單純之權利或財產上之利益；本票為有體物，並為有價證
      券，有經濟價值，上訴人等以恐嚇方法使被害人簽發交付
      本票，即屬恐嚇取財既遂，至被害人嗣後得否依票據法第
      十四條規定對上訴人等為惡意之抗辯，係屬另事，於犯罪
      之既遂要無影響，最高法院89年度台上字第3724號、86年
      度台上字第2056號判決意旨參照。又刑法上恐嚇取財罪之
      「恐嚇」，固係指以危害通知他人，使該人主觀上生畏怖
      心之行為，然此危害之通知，並非僅限於「將來」，其於
      「現時」以危害相加者，亦應包括在內。因是，恐嚇之手
      段，並無限制，其以「言語」、「文字」為之者無論矣，
      即使出之以「強暴」、「脅迫」，倘被害人尚有相當之意
      思自由，而在社會一般通念上，猶未達於不能抗拒之程度
      者，仍屬本罪所謂「恐嚇」之範疇。至於危害通知之方法
      ，亦無限制，無論明示之言語、文字、動作或暗示之危害
      行為，苟已足使對方理解其意義之所在，並足以影響其意
      思之決定與行動自由者均屬之。再刑法上關於財產上犯罪
      ，所定意圖為自己或第三人不法之所有之意思條件，即所
      稱之「不法所有之意圖」，固指久缺適法權源，仍圖將財
      物移入自己實力支配管領下，得為使用、收益或處分之情
      形而言。然該項「不法所有」云者，除係違反法律上之強
      制或禁止規定者外；其移入自己實力支配管領之意圖，違
      背公共秩序或善良風俗，以及逾越通常一般之人得以容忍
      之程度者，亦包括在內。
（二）查告訴人丙○○與被告乙○○間並無任何債權債務關係，
      已如前述被告乙○○以告訴人丙○○欠款為由，以加害生
      命、身體、財產之事，威逼告訴人丙○○開立如附表編號
      五所示之本票及款項借用證，使告訴人丙○○心生畏佈，
      而圖謀非分之財物，難謂無為自己「不法所有」之意圖。
      核被告乙○○上開所為，係犯刑法第346條第1項之恐嚇取
      財罪及第2項之恐嚇得利罪，被告乙○○此部分所為，其
      於著手時亦係基於同一意思決定為之，依上開說明，亦屬
      一行為觸犯數罪名之想像競合犯，應依刑法第55條規定，
      從較重之恐嚇取財罪處罪。被告乙○○威逼告訴人丙○○
      開立款項借用證，所涉犯刑法第346條第2項恐嚇得利罪部
      分，既經公訴人於起訴事實中記載明確，本院自得予以審
      理，併予說明。
（三）被告乙○○曾於86年間，因違反麻醉藥品管理條例案件，
      經臺灣高等法院於86年12月16日，以86年度上易字第4727
      號判決判決有期徒刑2年確定；又於同年間因竊盜案件，
      經臺灣高等法院於86年12月16日，以86年度上易字第3866
      號判決判處有期徒刑1年8月確定；再於87年間因竊盜案件
      ，經臺灣新竹地方法院於87年8月6日，以86年度易字第
      2046 號判決判處有期徒刑1年1 0月確定，嗣上開3罪經臺
      灣新竹地方法院於87年10月19日，以87年度聲字第1228號
      裁定定應執行有期徒刑5年確定，自87年3月17日入監執行
      ，於89年6月5日因縮短刑期假釋出監，惟其於91年假釋期
      間，另犯竊盜、偽造文書及贓物等案件，經臺灣高等法院
      於91年10月23日，以91年度上易字第2343號判決分別判處
      有期徒刑1年10月、6月及4月，定應執行有期徒刑2年5月
      確定，其上開假釋因此遭到撤銷，應執行殘刑有期徒刑2
      年5 月9日，自91年10月23日接續執行上開刑期，於95年
      10月5日縮短刑期假釋出監，於96年5月11日假釋期滿未經
      撤銷視為已執行完畢等情，有臺灣高等法院被告全國前案
      紀錄表1份在卷足憑，其受有期徒刑執行完畢後，5年以內
      故意再犯本案有期徒刑以上之各罪，為累犯，應依刑法第
      47第1項之規定，加重其刑。
四、原審本同上之見解，適用刑法第346條第1項、第2項、第55
    條、第47條第1項，刑法施行法第1條之1第1項、第2項前段
    ，並審酌被告乙○○為取得相關憑證，而對告訴人丙○○為
    恐嚇取財等犯行，其以暴力或脅迫手段達成取得相關憑證之
    目的，犯罪動機均不良善、犯罪手段亦非平和，影響社會秩
    序之維持、蔑視法治，惡性非輕，告訴人所受損害之程度，
    兼衡酌被告犯後僅坦認部分犯行，犯罪後態度非佳等一切情
    狀，量處有期徒刑十月。並就告訴人丙○○所簽發如附表編
    號五所示之本票及款項借用證各1張，為被告乙○○犯行所
    得之物；如附表所示編號三、四之空白本票、款項借用證各
    16 張，均為被告乙○○所有，供其為上開犯罪預備之物，
    應分別依刑法第38條第1項第2款、第3款之規定宣告沒收。
    經核原判決認事用法並未違反經驗法則、論理法則，量刑亦
    稱妥適，被告上訴意旨仍執前詞，否認犯行，並無理由，應
    予駁回。
五、被告乙○○經合法傳喚，無正當理由不到庭，爰不待其陳述
    逕行判決。
據上論斷，應依刑事訴訟法第371條、第368條，判決如主文。
本案經檢察官李金定到庭執行職務。
中    華    民    國    99    年    7     月    29    日
                  刑事第三庭審判長法  官   陳博志
                                  法  官   許文章
                                  法  官   陳德民
以上正本證明與原本無異。
如不服本判決，應於收受送達後十日內向本院提出上訴書狀，其
未敘述上訴之理由者並得於提起上訴後十日內向本院補提理由書
（均須按他造當事人之人數附繕本）「切勿逕送上級法院」。
                                  書記官   高麗雯
中    華    民    國    99    年    7     月    29    日
附錄本案論罪科刑法條：
中華民國刑法第346條
意圖為自己或第三人不法之所有，以恐嚇使人將本人或第三人之
物交付者，處6月以上5年以下有期徒刑，得併科1千元以下罰金
。
以前項方法得財產上不法之利益，或使第三人得之者，亦同。
前二項之未遂犯罰之。
附表：
┌──┬──────────────┬────┐
│編號│ 物品名稱及數量             │是否扣案│
├──┼──────────────┼────┤
│ 一 │本票1張（票號294304、發票人 │  是    │
│    │甲○○、金額10萬元、發票日96│        │
│    │年11月1日、到期日96年12月1日│        │
│    │ ）                         │        │
├──┼──────────────┼────┤
│ 二 │本票2張（發票人甲○○、金額 │  否    │
│    │10萬元、其餘不詳）          │        │
├──┼──────────────┼────┤
│ 三 │空白本票16張（票號294310至29│  是    │
│    │4325號）                    │        │
├──┼──────────────┼────┤
│ 四 │空白款項借用證16張          │  是    │
├──┼──────────────┼────┤
│ 五 │本票1張（票號294309、發票人 │  是    │
│    │丙○○、金額10萬元、發票日96│        │
│    │年11月1日、到期日96年12月3日│        │
│    │ ）                         │        │
│    ├──────────────┼────┤
│    │款項借用證1張（借款人丙○○ │  否    │
│    │、金額10萬元）              │        │
└──┴──────────────┴────┘

司法院資訊處製作；財團法人民間司法改革基金會備份。
